ACORDAO-COMPLETO-2348696

ACÓRDÃO 2676/2019 ATA 8/2019 - PRIMEIRA CÂMARA

VISTOS, relatados e discutidos estes autos de representação formulada por Maria Aparecida Bernardes Orlandi – EPP versando sobre supostas irregularidades que teriam sido constatadas no Pregão Eletrônico para Registro de Preços 158/2018, realizado pelo Serviço Nacional de Aprendizagem do Transporte - Conselho Nacional, visando à aquisição de empilhadeiras a combustão - GLP contrabalançadas com envelopamento, com vigência de 12 meses e valor estimado de R$ 20.682.735,00 (vinte milhões seiscentos e oitenta e dois mil setecentos e trinta e cinco reais) , cujo critério de julgamento foi o menor preço por item,
ACORDAM os Ministros do Tribunal de Contas da União, reunidos em sessão da Primeira Câmara, em:
9.1. conhecer da presente representação, uma vez que foram satisfeitos os requisitos de admissibilidade previstos nos arts. 235 e 237, VII, do Regimento Interno do TCU e 113, § 1º, da Lei 8.666/1993, para, no mérito, considerá-la parcialmente procedente;
9.2. indeferir o pedido de cautelar formulado pela representante;
9.3. autorizar a continuidade do Pregão Eletrônico para Registro de Preços 158/2018, realizado pelo Serviço Nacional de Aprendizagem do Transporte - Conselho Nacional;
9.4. determinar ao Serviço Nacional de Aprendizagem do Transporte - Conselho Nacional que, no futuro:
	9.4.1. realize estudos prévios, devidamente formalizados em documentos, que comprovem a real necessidade das especificações definidas para equipamentos que serão adquiridos;
	9.4.2. efetue prospecção de mercado que aponte a existência de um número razoável de fornecedores aptos a atender todas as especificações técnicas do edital e entregar o equipamento especificado no prazo estipulado naquele documento, apensando aos autos do processo de contratação os resultados desse trabalho; e
	9.4.3. comprove eventuais vantagens técnica e econômica para a entidade contratante decorrentes da adjudicação do objeto em lote único;
	9.5. dar ciência deste acórdão à representante.

Representação. Pregão Eletrônico para registro de preços. Aquisição de empilhadeiras a combustão. Serviço Nacional de Aprendizagem do Transporte - Conselho Nacional. Existência de cláusulas supostamente restritivas no edital do certame.

Primeira Câmara

3. Representante: Maria Aparecida Bernardes Orlandi - EPP (CNPJ 14.369.686/0001-05).

13.1. Ministros presentes: Walton Alencar Rodrigues (Presidente), Benjamin Zymler (Relator), Bruno Dantas e Vital do Rêgo.

BENJAMIN ZYMLER

Trata-se de representação formulada por Maria Aparecida Bernardes Orlandi – EPP versando sobre supostas irregularidades que teriam sido constatadas no Pregão Eletrônico para Registro de Preços 158/2018, realizado pelo Serviço Nacional de Aprendizagem do Transporte - Conselho Nacional, visando à aquisição de empilhadeiras a combustão - GLP contrabalançadas com envelopamento, com vigência de 12 meses e valor estimado de R$ 20.682.735,00 (vinte milhões seiscentos e oitenta e dois mil setecentos e trinta e cinco reais) , cujo critério de julgamento foi o menor preço por item.
2.	Em síntese, a representante alegou que:
	a) o item 21.3 do edital exige a entrega dos equipamentos no prazo de 60 dias contados da data da requisição pela contratante (peça 2, p. 14) . A exiguidade desse lapso temporal torna necessária a propriedade ou a disponibilidade prévia dos itens. Cabe destacar que, em conformidade com o disposto no item 7 do edital (peça 2, p. 4) , está prevista a compra de 83 empilhadeiras, durante os 12 meses de vigência da ata de registro de preços ora sob comento. Por fim, cumpre esclarecer que esse quantitativo pode ser ampliado para 186 máquinas;
	b) o licitante não sabe quando será requerida a aquisição nem em quais cidades as empilhadeiras deverão ser entregues, o que restringe significativamente a participação de interessados;
	c) o licitante precisará adquirir os equipamentos, por vezes, por meio de importação, o que dificulta o cumprimento do prazo de 60 dias. Assim sendo, esse prazo deveria ser de, no mínimo, 120 dias;
	d) o item 11.1.4 do edital (peça 2, p. 9) , quando trata da comprovação da regularidade fiscal, não faz a devida distinção entre duas categorias de tributos municipais (mobiliários e imobiliários) . Assim sendo, a comprovação da regularidade fiscal não ficou restrita aos tributos relativos ao seu ramo de atividade, o que contraria a Lei 8.666/1993 e a jurisprudência do TCU; e
	e) existe uma contradição na tabela apresentada no item 6.1 do edital, no que concerne ao número de amostras a serem disponibilizadas pela empresa vencedora do certame. Na coluna quantidade, está escrito o número “2” e, entre parênteses, está escrito “uma”.
3.	Com fulcro nessas alegações, a representante solicitou a suspensão cautelar do pregão em tela.
4.	Após analisar os documentos acostados aos presentes autos, a unidade técnica salientou que:
	a) o representante possui legitimidade para representar ao Tribunal, em conformidade com o disposto no arts. 113, § 1º, da Lei 8.666/1993, c/c os arts. 235 e 237, VII, do Regimento Interno do TCU;
	b) esta representação preencheu os requisitos de admissibilidade aplicáveis à espécie, uma vez que foi redigida em linguagem clara e objetiva; contém o nome legível, a qualificação e o endereço do representante; encontra-se acompanhada de indício concernente à irregularidade ou ilegalidade apontada pelo autor; trata de matéria de competência do TCU e os argumentos do autor indicam a possibilidade de existência de interesse público, caso restem comprovadas as supostas irregularidades apontadas na peça inicial, consoante o disposto no art. 103, § 1º, da Resolução TCU 259/2014; e
	c) assim sendo, a representação em tela deve ser conhecida.
5.	No que concerne à cautelar pleiteada pela representante, o auditor frisou que:
	a) em consulta ao site “http://compras.sestsenat.org.br”, verificou-se que a sessão de abertura das propostas, inicialmente prevista para ocorrer no dia 31/10/2018, foi adiada para 6/11/2018, visando alegadamente “ampliar competitividade e resposta de impugnação”;
	b) realizada a sessão de abertura das propostas, a empresa melhor classificada (Mirazab Comércio e Serviços Técnicos Eirele - CNPJ 30.223.033/0001-61) , que havia proposto o valor de R$ 111.197,49 (cento e onze mil cento e noventa e sete reais e quarenta e nove centavos) , foi inabilitada por não ter apresentado a documentação requerida no edital no prazo estabelecido. Assim sendo, foi chamada a segunda colocada (Tractorbel Equipamentos Ltda. - CNPJ 22.873.238/0001-64) , cuja proposta atingia R$ 111.197,50 (cento e onze mil cento e noventa e sete reais e cinquenta centavos) , que apresentou os documentos solicitados;
	c) nesse contexto, estava configurado o pressuposto do perigo da demora, em razão de o certame estar em processamento;
	d) estava afastado o perigo na demora reverso, uma vez que não se vislumbrava impacto significativo da concessão da cautelar sobre o funcionamento da entidade que promoveu a licitação;
	e) o TCU já reconheceu que as entidades integrantes do Sistema ‘S’ podem editar seus próprios regulamentos sobre licitações e contratos. Contudo, há limites para a atuação dessas entidades, que não podem simplesmente deixar de lado os princípios regentes dessa matéria. Nesse sentido, a Decisão 907/1997 – Plenário previu que:
	“os Serviços Sociais Autônomos não estão sujeitos à observância aos estritos procedimentos estabelecidos na Lei nº 8.666/1993, mas aos seus regulamentos próprios devidamente publicados, consubstanciados nos princípios gerais do processo licitatório”;
	f) o vulto da contratação e a necessidade de capacidade logística e operacional para entregar os equipamentos em todo o território nacional, no prazo de 60 dias, diminuem a quantidade de potenciais interessados em participar da licitação em tela. O gestor deve buscar a ampliação da competição, de modo a selecionar a proposta mais vantajosa para a administração. Todavia, as exigências questionadas pelo representante, por si só, não caracterizam inequivocamente restrição que afronte a lei ou os princípios administrativos;
	g) as empilhadeiras à combustão - GLP são comercializadas no Brasil por marcas como Hyster-Yale, Still, Toyota, Clark e Hyundai, por intermédio de distribuidores e revendedores autorizados. Assim sendo, a importação não é o único meio disponível para fornecer tais equipamentos;
	h) a representante alegou ser inviável o fornecimento no prazo estabelecido sem apresentar qualquer elemento que corrobore esse argumento. Também não foi demonstrado o afastamento de outras empresas. Nesse sentido, cabe frisar que foram apresentadas 6 (seis) propostas nesta licitação. Assim sendo, entende-se que o Sest/Senat deve demonstrar que, nos estudos técnicos preliminares, identificou potenciais fornecedores que teriam condições de atender a todos os requisitos da contratação. Deve também justificar a licitação em lote único, para fornecimento do objeto em diversos estados da federação, uma vez que a divisão do objeto em itens, de forma regionalizada, poderia aumentar a competitividade do certame e reduzir os custos dos bens licitados;
	i) o valor da melhor oferta apresentada foi idêntico ao preço máximo unitário aceitável, estabelecido pelo edital em R$ 111.197,50 (cento e onze mil cento e noventa e sete reais e cinquenta centavos) , o que implica dizer que não houve disputa apta a gerar uma redução do valor estimado. Além disso, uma análise realizada no Portal de Compras do Governo Federal, apontou aquisições de empilhadeiras a gás no valor médio de R$ 89.199,50 (oitenta e nove mil cento e noventa e nove reais e cinquenta centavos) . Dessa forma, deve o Sest/Senat manifestar-se e apresentar os estudos, as pesquisas e os cálculos que fundamentaram o estabelecimento do preço teto acima mencionado;
	j) diante do acima exposto, em que pese estar configurado o pressuposto do perigo na demora e afastado o perigo na demora reverso, avalia-se não haver elementos suficientes nos autos para concluir sobre a plausibilidade jurídica dos argumentos trazidos na representação. Tendo em vista que esse juízo de mérito é essencial para a eventual adoção de medida cautelar, julga-se ser necessário realizar uma oitiva prévia.
6.	Em seguida, o auditor acrescentou que:
	a) item 11.1.4 do edital, que trata da exigência de comprovação de regularidade fiscal, traz disposições em conformidade com o estabelecido no art. 29, III, da Lei 8.666/1993. Nesse sentido, cumpre transcrever o seguinte excerto do voto condutor do Acórdão 1788/2003-TCU-Plenário, elaborado pelo Ministro Augusto Sherman Cavalcanti (TC Processo 006.081/2001-4) :
	“61. A Lei de Licitações exige a comprovação de regularidade para com a Fazenda Federal, Estadual e Municipal, sem especificar quaisquer espécies de créditos, de onde concluo que se deve exigir a apresentação de certidões que comprovem a regularidade atinente a todos os créditos das mencionadas Fazendas.
	62. Portanto, os licitantes devem buscar certidões, emitidas pelos órgãos federais, estaduais e municipais competentes, que atestem a plena regularidade fiscal”.
	b) logo, não devem ser acolhidas as alegações da representante referentes a esse item;
	c) a alegada contradição na especificação da quantidade da amostra a ser apresentada pelo licitante melhor classificado, que consta do item 6.1 do termo de referência do edital (peça 3, p. 23) , é afastada pelo item 12.1 do edital (peça 3, p. 10) , o qual prevê a apresentação de 1 (uma) amostra;
	d) qualquer dúvida sobre o edital poderia ter sido objeto de questionamento junto ao pregoeiro, via sistema eletrônico de licitação do contratante. Consultando o sistema informatizado, constatou-se que um dos interessados fez essa consulta e obteve a informação de que se tratava de 1 (uma) unidade; e
	e) conclui-se que a dita contradição configurou uma mera falha formal, insuficiente para macular o instrumento convocatório.
7.	Com espeque nessas considerações, o auditor propôs (peça 7) :
	a) conhecer desta representação, uma vez que foram satisfeitos os requisitos de admissibilidade aplicáveis à espécie;
	b) realizar a oitiva prévia do Sest/Senat - Serviço Nacional de Aprendizagem do Transporte - Conselho Nacional, com fulcro no art. 276, § 2º do Regimento Interno do TCU para que, no prazo de cinco dias úteis, se pronunciasse, em relação ao Pregão Eletrônico para Registro de Preços 158/2018, acerca da existência dos pressupostos da medida cautelar pleiteada e dos indícios de irregularidades acima relacionados; e
	c) alertar o Sest/Senat - Serviço Nacional de Aprendizagem do Transporte - Conselho Nacional quanto à possibilidade de o TCU adotar medida cautelar para suspender o certame, caso houvesse indicativo de elementos que caracterizassem afronta às normas legais ou possibilidade de ocorrência de prejuízos para a administração.
8.	O Diretor da 3ª Diretoria da Selog e o titular daquela unidade técnica manifestaram sua concordância com essa proposta (peças 8 e 9) .
9.	Nesse contexto, emiti despacho com o seguinte teor (peça 10) :
	“Trata-se de representação formulada por Maria Aparecida Bernardes Orlandi – EPP com fulcro em supostas irregularidades que teriam sido constatadas no Pregão Eletrônico para Registro de Preços 158/2018, realizado pelo Serviço Nacional de Aprendizagem do Transporte - Conselho Nacional, visando à aquisição de empilhadeiras a combustão - GLP contrabalançadas com envelopamento.
	2. Em síntese, a representante alegou que:
	a) o item 21.3 do edital exige a entrega dos equipamentos no prazo de 60 dias contados da data da requisição pela contratante (peça 2, p. 14) . A exiguidade desse lapso temporal torna necessária a propriedade ou a disponibilidade prévia dos itens. Cabe destacar que, em conformidade com o disposto no item 7 do edital (peça 2, p. 4) , está prevista a compra de 83 empilhadeiras, durante os 12 meses de vigência da ata de registro de preços ora sob comento. Por fim, cumpre esclarecer que esse quantitativo pode ser ampliado para 186 máquinas;
	b) o licitante não sabe quando será requerida a aquisição nem em quais cidades as empilhadeiras deverão ser entregues, o que restringe significativamente a participação de interessados;
	c) o licitante precisará adquirir os equipamentos, por vezes, por meio de importação, o que dificulta o cumprimento do prazo de 60 dias. Assim sendo, esse prazo deveria ser de, no mínimo, 120 dias;
	d) o item 11.1.4 do edital (peça 2, p. 9) , quando trata da comprovação da regularidade fiscal, não faz a devida distinção entre duas categorias de tributos municipais (mobiliários e imobiliários) . Assim sendo, a comprovação da regularidade fiscal não ficou restrita aos tributos relativos ao seu ramo de atividade, o que contraria a Lei 8.666/1993 e a jurisprudência do TCU; e
	e) existe uma contradição na tabela apresentada no item 6.1 do edital, no que concerne ao número de amostras a serem disponibilizadas pela empresa vencedora do certame. Na coluna quantidade, está escrito o número “2” e, entre parênteses, está escrito “uma”.
	3. Com fulcro nessas alegações, a representante solicitou a suspensão cautelar do pregão em tela.
	4. Preliminarmente, saliento que estão presentes todos os requisitos de admissibilidade  estabelecidos para as representações nos arts. 113, § 1º, da Lei 8.666/1993, 235 e 237, VII, do Regimento Interno do TCU e 103, § 1º, da Resolução TCU 259/2014. Por via de consequência, esta representação deve ser conhecida.
	5. Quanto aos requisitos para a concessão da cautelar, destaco que, consoante informado pela unidade técnica:
a) a sessão de abertura das propostas, inicialmente prevista para ocorrer no dia 31/10/18, foi adiada para o dia 6/11/18, visando alegadamente “ampliar competitividade e resposta de impugnação”; e
b) realizada a sessão de abertura das propostas, a empresa melhor classificada, Mirazab Comércio e Serviços Técnicos Eirele (CNPJ 30.223.033/0001-61) , que havia apresentado proposta no valor de R$ 111.197,49 (cento e onze mil e cento e noventa e sete reais e quarenta e nove centavos) , foi inabilitada por não ter apresentado a documentação requerida no edital no prazo estabelecido. Diante disso, foi chamada a segunda colocada, a empresa Tractorbel Equipamentos Ltda. (CNPJ 22.873.238/0001-64) , cuja proposta foi no valor de R$ 111.197,50 (cento e onze mil e cento e noventa e sete reais e cinquenta centavos) . Essa última empresa apresentou tempestivamente os documentos solicitados, os quais se encontram em fase de análise pela área técnica do contratante.
	6. Com espeque nessas considerações, entendo, em linha de sintonia com a unidade técnica, que está configurado o perigo da demora, em razão de o certame sob exame estar em processamento.
	7. Por oportuno, aduzo que não restou identificado nos autos nenhum indício de perigo na demora reverso. 
	8.	Esclarecidos esses pontos, passo agora a analisar a fumaça de bom direito. 
	9.	Em primeiro lugar, saliento que o vulto da contratação almejada pelo Serviço Nacional de Aprendizagem do Transporte - Conselho Nacional associada à distribuição das empilhadeiras pelo território nacional e ao estabelecimento de prazos relativamente curtos demandará do licitante vencedor que ele detenha uma boa capacidade logística e operacional. Sob esse ponto de vista, as condições propostas podem, em tese, ensejar a restrição da competitividade do certame. Assim sendo, essa questão deve ser analisada com maior profundidade.
	10. A unidade técnica informou que empilhadeiras à combustão - GLP são comercializadas no Brasil por marcas como Hyster-Yale, Still, Toyota, Clark e Hyundai, que contam com distribuidores e revendedores autorizados, não sendo a importação, a princípio, o único meio disponível para fornecimento dessas máquinas.
	11. Acrescento que a representante não apresentou qualquer elemento que corrobore sua alegação de que é inviável o fornecimento no prazo estabelecido no edital. Também não foi evidenciado nestes autos o afastamento de outras empresas que poderiam estar interessadas em participar desse pregão. Cabe frisar que, conforme consta do histórico da sessão de abertura das propostas, foram apresentadas 6 (seis) propostas.
	12. Nesse contexto, julgo que o Sest/Senat deve demonstrar que, nos seus estudos técnicos preliminares, identificou os potenciais fornecedores que teriam condições de atender a todos os requisitos da contratação, principalmente quanto ao prazo para entrega. Adicionalmente,  deve ser justificada a realização de uma licitação em lote único, para fornecimento do respectivo objeto em diversos estados da federação, uma vez que a divisão desse objeto em itens, de forma regionalizada, poderia aumentar a competitividade do certame e reduzir os custos.
	13. Cumpre salientar ainda que o valor da melhor proposta foi idêntico ao preço máximo unitário aceitável estabelecido pelo edital. Dessa constatação, pode-se deduzir não houve uma disputa efetiva, que poderia ter ocasionado a redução do valor estimado. 
	14. Por fim, destaco que a unidade técnica, por meio de pesquisa realizada no Portal de Compras do Governo Federal, verificou que o preço médio das empilhadeiras a gás adquiridas atingiu R$ 89.199,50 (oitenta e nove mil e cento e noventa e nove reais e cinquenta centavos) . Consequentemente, julgo que o Sest/Senat deve ser instado a apresentar os estudos, pesquisas e cálculos realizados com o fito de fixar o preço máximo unitário aceitável do objeto licitado, que foi estipulado em R$ 111.197,50 (cento e onze mil e cento e noventa e sete reais e cinquenta centavos) .
	15. Diante do acima exposto, julgo que, em que pese estar configurado o pressuposto do perigo da demora e afastado o perigo da demora reverso, não há elementos suficientes nos autos para concluir sobre a plausibilidade jurídica dos argumentos trazidos nesta representação, o que é essencial para a eventual adoção de medida cautelar. Logo, entendo ser necessária a realização de oitiva prévia.
	16. Com fulcro nessas considerações, decido:
	a) conhecer desta representação, uma vez que foram satisfeitos os requisitos de admissibilidade constantes dos arts. 113, § 1º, da Lei 8.666/1993, 235 e 237, VII, do Regimento Interno do TCU e 103, § 1º, da Resolução TCU 259/2014;
	b) 	realizar a oitiva prévia do Sest/Senat - Serviço Nacional de Aprendizagem do Transporte - Conselho Nacional, com fulcro no art. 276, § 2º, do Regimento Interno do TCU para que, no prazo de cinco dias úteis, se pronuncie, em relação ao Pregão Eletrônico para Registro de Preços 158/2018, acerca da existência dos pressupostos da medida cautelar pleiteada e acerca dos indícios de irregularidades indicados na instrução elaborada pela unidade técnica, em especial quanto aos seguintes tópicos, sem prejuízo de que apresente designação formal de interlocutor que conheça da matéria para dirimir eventuais dúvidas, informando nome, função/cargo, e-mail e telefone de contato:
	- demonstração de que, nos estudos técnicos preliminares, foram identificados os potenciais fornecedores que teriam condições de atender a todos os requisitos da contratação, principalmente quanto ao prazo para entrega;
	- justificativas para a adoção de licitação em lote único, para fornecimento do objeto em diversos estados da federação, em vez da divisão desse objeto em itens, de forma regionalizada, que poderia aumentar a competitividade do certame e reduzir os custos;
	- justificativas para a fixação do preço máximo unitário aceitável do objeto no valor de R$ 111.197,50 (cento e onze mil e cento e noventa e sete reais e cinquenta centavos) , apresentando os estudos, pesquisas e cálculos realizados, considerando que pesquisa realizada no Portal de Compras do Governo Federal registrou aquisições de empilhadeiras a gás pelo valor médio de R$ 89.199,50 (oitenta e nove mil e cento e noventa e nove reais e cinquenta centavos) ; e
	c) alertar o Sest/Senat - Serviço Nacional de Aprendizagem do Transporte - Conselho Nacional quanto à possibilidade de o TCU vir a conceder medida cautelar para suspender o certame em tela, caso haja indicativo de elementos que caracterizem afronta às normas ou possibilidade de ocorrência de prejuízos à Administração; e
	d) encaminhar cópia da instrução elaborada pela unidade técnica para o Sest/Senat - Serviço Nacional de Aprendizagem do Transporte - Conselho Nacional, visando embasar as respostas à oitiva prévia.
	À Selog, para a adoção das providências cabíveis.”
10.	A oitiva foi regularmente realizada, tendo o Sest/Senat encaminhado tempestivamente as informações solicitadas pelo TCU (peças 13 a 22) . Após analisar os documentos acostados aos presentes autos, o auditor salientou que o processo licitatório em questão foi suspenso em 28/11/2018 e a entidade do Sistema S aguardará o pronunciamento do Tribunal acerca da presente Representação. Entende-se, portanto, ter sido afastado o periculum in mora.
11.	Em seguida, o auditor acrescentou que:
	- Quanto ao item da oitiva relativo à demonstração de que, nos estudos técnicos preliminares, foram identificados os potenciais fornecedores que teriam condições de atender aos requisitos da contratação, principalmente quanto ao prazo para entrega
	- Alegações do Sest/Senat 
	a) os Núcleos Pedagógicos do Sest/Senat seriam “órgãos técnicos vinculados ao Departamento Executivo que têm como objetivos estudar e oferecer sugestões e embasamento técnico sobre assuntos de desenvolvimento profissional para decisões do Departamento Executivo e do Conselho Nacional”;
	b) o equipamento que seria adquirido deveria atender satisfatoriamente todas as necessidades pedagógicas e de segurança do curso de operador de empilhadeira. Assim sendo, com vistas a embasar as especificações técnicas, foram realizadas reuniões com o Núcleo Pedagógico Nacional do Sest/Senat, nas quais profissionais com expertise nas áreas de educação e transporte foram consultados. Os requisitos fixados para a aquisição desses bens foram estipulados levando em consideração sua adequação ao aprendizado dos trabalhadores do transporte, além da ampla competitividade, da economicidade e da eficiência da compra em tela; e
	c) o prazo de entrega do equipamento foi definido levando em consideração o lapso de 45 dias estabelecido em contrato anteriormente firmado pela própria entidade, cujo objeto era constituído por empilhadeiras importadas. Na licitação sob comento, houve a participação de seis empresas, que ofertaram produtos de fabricação nacional e importada, com as mesmas condições competitivas, o que demonstra o prazo de 60 dias era absolutamente compatível com o objeto licitado;
	- Análise do auditor
	a) o Senat não se pronunciou quanto aos fornecedores que teriam condições de atender os requisitos da contratação, tampouco encaminhou os estudos técnicos preliminares relacionados à licitação em questão. Entretanto, após contato realizado pela Selog, o ente do Sistema S encaminhou ao Tribunal três DVDs com as seguintes denominações:
	- “Processo 272/2018 – Empilhadeiras” (peça 21) : contendo cópia digital do processo administrativo relativo ao Pregão Eletrônico 158/2018;
	- “Estudo Técnico Preliminar – Núcleo Pedagógicos” (peça 22) : com cópias de mensagens eletrônicas trocadas entre as diversas unidades do Senat, versando sobre aspectos pontuais referentes às especificações técnicas da empilhadeira; e
	- “633/2017 – Empilhadeira” (peças 23 e 24) : contendo cópia digital do processo administrativo relativo ao Pregão Eletrônico 59/2018, que também tratava de aquisições de empilhadeiras. Essa licitação foi considerada fracassada após a desclassificação da melhor proposta, que não atendeu às especificações mínimas previstas no edital, e a constatação de que a proposta seguinte havia ultrapassado o valor máximo previsto para o objeto;
	b) na fixação dos requisitos que o objeto pretendido deve cumprir, cabe ao ente promotor do certame cotejar suas necessidades com as opções disponíveis no mercado, de forma que o atendimento a sua demanda seja realizado com o maior nível de competitividade possível. Importa ressaltar que as especificações técnicas previstas no edital devem refletir a efetiva necessidade da entidade, sem a inserção de requisitos supérfluos ou impertinentes que restrinjam indevidamente a competitividade;
	c) como o objeto licitado se destinava à formação de operadores de empilhadeiras, caberia à entidade demonstrar a imprescindibilidade dos requisitos exigidos para que o objetivo da contratação fosse atingido, qual seja, a capacitação de operadores de empilhadeira para o mercado de trabalho. Tal conduta, entretanto, não foi devidamente demonstrada pelo Senat, uma vez que, na documentação apresentada, não foram localizados os estudos que subsidiaram as especificações técnicas exigidas no Termo de Referência;
	d) cumpre salientar que os requisitos mínimos deveriam estar justificados nos estudos técnicos preliminares, uma vez que a legislação relativa a licitações e contratos, inclusive o Regulamento de Licitações e Contratos do Senat (parte final do art. 2º) , veda exigências que restrinjam indevidamente a competitividade do certame. Embora a entidade tenha informado que as especificações do objeto foram resultado de aprofundada análise realizada pela área requisitante juntamente com o Núcleo Pedagógico Nacional do Sest/Senat, a documentação apresentada como “estudo técnico preliminar” (peça 22) contém apenas troca de mensagens (e-mail) entre diversas unidades desse ente, nas quais foram emitidas opiniões acerca de aspectos pontuais dos critérios técnicos fixados no Termo de Referência;
	e) apesar do argumento de que, em contratação anterior realizada pela entidade, o prazo de 45 dias para a entrega dos bens teria sido suficiente, entende-se que, em razão da quantidade de equipamentos e dos inúmeros locais de entrega previstos no instrumento convocatório, esse período também deveria ter sido considerado nos estudos técnicos preliminares;
	f) dessa forma, julga-se necessário realizar nova oitiva do Senat, com o fito de obter justificativas para a ausência de estudos prévios ao certame relacionados aos seguintes aspectos: 
	- imprescindibilidade das especificações técnicas exigidas no Termo de Referência do Pregão Eletrônico 158/2018; 
	- indicação de equipamentos disponíveis no mercado capazes de atender às exigências do edital; e
	- prazo de 60 dias para a entrega do objeto, considerando o quantitativo de empilhadeiras previsto no certame;
	- Quanto ao item da oitiva relativo às justificativas para a realização de licitação em lote único, para fornecimento do objeto em diversos estados da federação, em vez da divisão desse objeto em itens, de forma regionalizada, a qual poderia aumentar a competitividade do certame e reduzir os custos
	- Alegações do Sest/Senat 
	a) o tipo de licitação adotado foi o menor preço, em lote único, uma vez que os vários itens guardariam compatibilidade entre si e seriam produzidos e comercializados de maneira uniforme;
	b) uma pesquisa de mercado teria comprovado que o agrupamento em um mesmo lote não restringiria o caráter competitivo do procedimento licitatório, pois a maioria dos licitantes estaria habilitada a fornecer a totalidade dos itens;
	c) buscou-se preservar a competitividade do certame e a economia de escala, bem como assegurar a responsabilidade contratual e o princípio da padronização. Nesse sentido, cabe destacar que o agrupamento dos itens torna o processo mais célere e menos dispendioso para o Sest/Senat. Por outro lado, o parcelamento do objeto traria evidente prejuízo para o conjunto a ser licitado, bem como ensejaria a perda da economia de escala;
	d) a divisão do objeto, de forma regionalizada, traria prejuízos para a entidade, uma vez que abriria a possibilidade de vários licitantes serem declarados vencedores de parcelas do objeto, cenário que poderia resultar na aquisição de equipamentos com diferentes sistemas de acionamento (manual ou pedal) , o que impossibilitaria o atendimento da necessidade de padronização dos cursos ofertados pelo Senat em todo território nacional. Esse último cenário “inviabilizaria a uniformidade do equipamento, manutenção, treinamento dos instrutores para ministrar os cursos, bem como, a elaboração de material didático, ensejando, por consectário, prejuízos aos cofres do Senat”;
	e) a existência de inúmeros instrumentos contratuais acarretaria maior dificuldade para o gerenciamento exercido pela área técnica. Já o contato com fornecedor único diminuiria custos administrativos de gerenciamento de todo o processo de contratação, especialmente quanto ao fornecimento e à garantia do produto;
	f) as cotações de preços obtidas junto aos fornecedores consideraram os itens aglutinados;
	g) o Sest/Senat considerou, na definição do tipo de licitação, a pertinência e a viabilidade prática dos procedimentos adotados, de forma a viabilizar a contratação mais vantajosa sobre todos os aspectos; e
	h) embora a divisão do objeto seja a regra geral, o agrupamento dos itens foi realizado com a devida cautela, em plena consonância com a prática de mercado, de modo a assegurar ampla competitividade ao certame; 
	- Análise do auditor
	a) a divisão do objeto por região ensejaria a formação de lotes menores, o que poderia aumentar a competitividade da licitação, uma vez que possibilitaria a participação de empresas menores, que não teriam condições de oferecer todo o quantitativo previsto no edital. Além disso, permitiria adequar os preços ofertados à logística necessária para a entrega do objeto, tendo em vista que as empilhadeiras deverão ser entregues em 186 diferentes unidades do Senat, distribuídas por todo território nacional;
	b) embora o Senat assevere que pesquisas de mercado teriam indicado que o agrupamento do objeto em lote único não traria prejuízos à competitividade do certame, não foram apresentados elementos que comprovem essa afirmativa. Da mesma forma, a alegada economia de escala não foi demonstrada pela entidade;
	c) quanto ao possível prejuízo para a padronização dos cursos que serão ofertados, entende-se que, de fato, a aquisição de diferentes modelos poderá gerar trabalhos adicionais na elaboração do material didático. Não obstante, como todos os equipamentos deverão atender às especificações técnicas previstas no edital, haverá similaridade entre eles, razão pela qual é possível supor que as diferenças na operação do equipamento não seriam tão relevantes. Além disso, a existência de modelos diversos poderá até contribuir para o aperfeiçoamento do curso e do preparo técnico dos trabalhadores, pois permitirá expor as diferenças entre os diversos equipamentos, o que enriquecerá a formação dos alunos. Deve-se considerar que, ao final da capacitação, espera-se que o profissional esteja apto a operar não apenas um equipamento específico, de determinada marca, mas também outros similares, ampliando as possibilidades de acesso ao mercado de trabalho; e
	d) diante do acima exposto, entende-se cabível solicitar ao Senat que se manifeste quanto à ausência de estudos que demonstrem que a opção pela adjudicação do objeto em lote único seria, em relação ao parcelamento, mais vantajosa para a entidade. Conforme entendimento reiterado do TCU, a exemplo do Acórdão 3009/2015-TCU-Plenário, “o parcelamento deve ser a regra, excepcionada apenas quando for justificadamente prejudicial ao interesse público ou da administração”;
	- Quanto ao item da oitiva relativo às justificativas para a fixação do preço máximo unitário aceitável do objeto no valor de R$ 111.197,50 (cento e onze mil e cento e noventa e sete reais e cinquenta centavos) , apresentando os estudos, as pesquisas e os cálculos realizados, considerando que pesquisa realizada no Portal de Compras do Governo Federal registrou aquisições de empilhadeiras a gás pelo valor médio de R$ 89.199,50 (oitenta e nove mil e cento e noventa e nove reais e cinquenta centavos) 
	- Alegações do Sest/Senat 
	a) a Coordenação de Compras teria estimado os custos com base em consultas a fornecedores, em contratações anteriores da instituição e no painel de preços denominado “banco de preços”. Foram analisados todos os valores válidos obtidos, sendo excluídos aqueles que se encontravam 30% acima da média, com fulcro em entendimento reiterado do TCU e no Manual de Orientação de Pesquisa de Preços do Superior Tribunal de Justiça;
	b) o valor constante do Portal de Compras do Governo Federal apontado pelo TCU está incorreto, devendo ser ajustado para R$ 98.800,00 (noventa e oito mil e oitocentos reais) , que corresponde à média dos valores contratados pela Indústria de Material Bélico (Pregão Eletrônico 3/2018) e pelo 8º Depósito de Suprimento (Pregão Eletrônico 8/2018) , que foram R$ 95.000,00 (noventa e cinco mil reais) e R$ 102.600,00 (cento e dois mil e seiscentos reais) , respectivamente;
	c) contudo, para que essa média possa ser utilizada como parâmetro, é imprescindível conhecer as especificações técnicas dos equipamentos adquiridos pelas citadas instituições e sua compatibilidade com os licitados no certame em análise; e
	d) com fulcro nos documentos que comprovam a realização de pesquisa de preços juntados ao presente processo, na análise crítica dos valores e na aplicação da regra objetiva do percentual de 30%, concluiu ter sido demonstrada a economicidade do valor global estimado, que atingiu R$ 20.682.735,00 (vinte milhões seiscentos e oitenta e dois mil setecentos e trinta e cinco reais) ;
	- Análise do auditor
	a) a pesquisa realizada no “Painel de Preços” do Portal de Compras do Governo Federal apontou o valor médio de R$ 89.199,50 (oitenta e nove mil cento e noventa e nove reais e cinquenta centavos) para aquisição de empilhadeiras a gás. Essa quantia foi calculada com base em duas licitações, que foram realizadas pelo Comando do Exército (Pregão Eletrônico 8/2018) e pela Indústria de Material Bélico do Brasil (Pregão Eletrônico 3/2018) , cujos valores unitários atingiram R$ 83.399,00 (oitenta e três mil trezentos e noventa e nove reais) e R$ 95.000,00 (noventa e cinco mil reais) , respectivamente. Reitera-se, portanto, os dados apresentados pela Selog na etapa processual anterior;
	b) além dessas duas referências apresentadas pelo “Painel de Preços”, foram identificadas no Comprasnet as seguintes licitações destinadas à aquisição de empilhadeiras movidas a gás:
	Uasg
	Licitação
	Valor unitário (R$) 

	925.387
	104/2017
	102.000,00

	925.046
	39/2017
	68.400,00

	926.254
	5/2017
	71.000,00

	925.777
	108/2018
	82.800,00

	168.006
	12/2017
	79.400,00

	c) na tabela acima, constata-se a existência de uma considerável variação nos preços das empilhadeiras, que pode ser parcialmente explicada por eventuais diferenças de especificação. Considerando que os equipamentos pretendidos serão utilizados em cursos destinados à formação de operadores de empilhadeira, cabe questionar ao Senat se todas as características exigidas são, de fato, pertinentes, uma vez que o preço estimado na licitação e o obtido no certame sugerem tratar-se de equipamento superior a todos os demais.
12.	Em seguida, o auditor salientou que, na instrução inicial (peça 7) , entendeu-se estar caracterizado o periculum in mora. Contudo, em razão da presente representação, o Senat suspendeu o Pregão Eletrônico 158/2018 e anunciou que aguardará o pronunciamento do TCU, o que afasta o referido perigo. Dessa forma, propõe-se o indeferimento da medida cautelar pleiteada pela representante.
13.	Com espeque nessas considerações, o auditor propôs (peça 23) :
	a) conhecer da presente representação, uma vez que foram satisfeitos os requisitos de admissibilidade previstos nos arts. 235 e 237, VII, do Regimento Interno deste Tribunal e 87, § 2º, da Lei 13.303/2016;
	b) indeferir o pedido de concessão de medida cautelar, formulado por Maria Aparecida Bernardes Orlandi - EPP; e
	c) realizar a oitiva do Senat, com amparo no art. 250, V, do Regimento Interno do TCU, para que, no prazo de quinze dias, se pronuncie quanto aos seguintes pontos relativos ao Pregão Eletrônico 18/2018:
	c.1) justifique a ausência de estudos prévios ao certame, especialmente quanto aos seguintes aspectos:
	c.1.1) origem e imprescindibilidade das especificações técnicas exigidas no Termo de Referência do Pregão Eletrônico 158/2018 para a finalidade a que se destina as empilhadeiras (cursos de capacitação) ;
	c.1.2) ausência de levantamento de mercado quanto aos equipamentos capazes de atender a todas as especificações técnicas requeridas no instrumento convocatório; e
	c.1.3) viabilidade do prazo de 60 dias para a entrega do objeto, considerando o quantitativo de empilhadeiras e de locais de entrega previsto no certame; e
	c.2) manifeste-se quanto à ausência de estudos que demonstrem que a opção pela adjudicação do objeto em lote único seria, em relação ao parcelamento, mais vantajosa técnica e economicamente para a entidade, considerando o previsto na Súmula TCU 247.
14.	O Diretor da 3ª Diretoria da Selog, no exercício da competência conferida pelo titular daquela unidade técnica, manifestou sua concordância com essa proposta (peça 24) .
15.	Após realizar uma análise preliminar destes autos, proferi despacho (peça 25) , do qual destaco o seguinte trecho:
	“15. A Selog, após analisar os documentos apresentados pelo Senat em resposta à oitiva acima descrita, destacou que:
	a) não foram apresentados os estudos prévios ao certame relacionados aos seguintes aspectos: imprescindibilidade das especificações técnicas exigidas no Termo de Referência do Pregão Eletrônico 158/2018, indicação de equipamentos disponíveis no mercado capazes de atender às exigências do edital e fixação do prazo de 60 dias para a entrega do objeto tendo em vista o quantitativo de empilhadeiras previsto no certame em tela;
	b) não foi demonstrado que a opção pela adjudicação do objeto em lote único é mais vantajosa para a entidade contratante;
	c) considerando que os equipamentos pretendidos serão utilizados em cursos destinados à formação de operadores de empilhadeira, cabe questionar ao Senat se todas as características exigidas são, de fato, pertinentes, uma vez que o preço estimado na licitação e o obtido no certame sugerem tratar-se de equipamento muito sofisticado.
	16. Adicionalmente, a unidade técnica informou que o Senat suspendeu o Pregão Eletrônico 158/2018 e aguardará o pronunciamento deste Tribunal para dar continuidade ao referido certame. Por via de consequência, está afastado o perigo na demora.
	17. Com espeque no acima exposto, decido:
	a) indeferir o pedido de concessão de medida cautelar, formulado por Maria Aparecida Bernardes Orlandi – EPP;
	b) determinar a oitiva do Senat, com amparo no art. 250, V, do Regimento Interno do TCU, para que, no prazo de quinze dias, se pronuncie quanto aos seguintes pontos relativos ao Pregão Eletrônico 18/2018:
	b.1) ausência de estudos prévios ao certame relativos à necessidade e adequação das especificações técnicas exigidas no Termo de Referência do Pregão Eletrônico 158/2018, considerando que as empilhadeiras serão utilizadas em cursos de capacitação;
	b.2) não realização de levantamento no mercado dos equipamentos que seriam capazes de atender a todas as especificações técnicas requeridas no instrumento convocatório;
	b.3) não demonstração da viabilidade do prazo de 60 dias para a entrega do objeto licitado, considerando o quantitativo de empilhadeiras e de locais de entrega previsto no certame;
	b.4) inexistência de estudos que demonstrem que a opção pela adjudicação do objeto em lote único seria mais vantajosa técnica e economicamente para a entidade, quando comparada com a divisão do mencionado objeto em lotes;
	c) determinar o encaminhamento de cópia deste despacho e da instrução elaborada pela Selog ao Senat e à representante.”
16.	A oitiva acima descrita foi regularmente realizada, tendo sido tempestivamente respondida pelo Sest/Senat. Após analisar os novos documentos acostados a este processo, o auditor frisou que:
	- Quanto ao item da oitiva relativo à ausência de estudos prévios ao certame relativos à necessidade e adequação das especificações técnicas exigidas no Termo de Referência do Pregão Eletrônico 158/2018, considerando que as empilhadeiras serão utilizadas em cursos de capacitação
	- Alegações do Sest/Senat 
	a) os estudos técnicos prévios ao certame foram realizados em duas etapas. Nos dias 14 e 17/3/2017, técnicos do Departamento Executivo Nacional do Sest/Senat, responsáveis pela elaboração do Termo de Referência, foram capacitados no curso de operador de empilhadeiras, ministrado por instrutores da unidade operacional do Sest/Senat de Brasília. Buscou-se fornecer a esses técnicos os conhecimentos necessários sobre os requisitos pedagógicos exigidos nos treinamentos que serão ofertados, bem como sobre as especificidades do equipamento que será utilizado;
	b) no segundo semestre de 2017 e no primeiro de 2018, foram realizadas consultas e reuniões técnicas envolvendo a Assessoria de Projetos Especiais (área requisitante) e o Núcleo Pedagógico Nacional do Sest/Senat, com o fito de embasar as especificações técnicas da empilhadeira. Esses eventos permitiram que profissionais com expertise nas áreas de educação e transporte expusessem e formalizassem suas opiniões sobre o equipamento em tela, que foram consolidadas em um documento que norteou a elaboração do Termo de Referência; e
	c) visando comprovar essas alegações, a entidade encaminhou cópias de atas de reunião, apresentações e e-mails;
	- Análise do auditor
	a) não foi encaminhado estudo que justifique, diante das diversas opções de mercado, a necessidade de adquirir máquinas com as especificações adotadas no certame para atingir os objetivos dos cursos de capacitação;
	b) os documentos encaminhados foram os seguintes:
	- “Apresentação Núcleo Pedagógico” (peça 31) , na qual são analisadas em confronto especificações elaboradas pelo Departamento Executivo e sugestões do Núcleo Pedagógico;
	- e-mails trocados entre diversas unidades da entidade, nos quais são emitidas opiniões sobre o item “transmissão” da especificação técnica, que é descrito no Termo de Referência (peças 32 a 50) ;
	- fichas técnicas de empilhadeiras de diferentes fabricantes (peças 51 a 62) , sem informações quanto às análises que teriam sido empreendidas em relação a esses equipamentos; e
	- ata de reunião, na qual foi debatida a aquisição de empilhadeiras a combustão ou elétricas. No entanto, não se chegou a nenhuma conclusão quanto a esse assunto (peça 63, p. 5) . Cabe salientar que a reunião não teve como proposito principal a discussão da especificação da empilhadeira, sendo esse apenas um dos itens analisados;
	c) considerando os valores pesquisados pela unidade técnica, que foram explicitados anteriormente neste relatório, avalia-se que o preço estimado na licitação e o obtido no certame, que atingiram R$ 111.197,50 (cento e onze mil cento e noventa e sete reais e cinquenta centavos) , indicam que se demandou um equipamento superior aos demais existentes no mercado. Afinal, ainda que se considere os custos de entrega dos equipamentos nas diferentes localidades indicadas no edital, a diferença entre o valor estimado no certame sob exame e o maior valor unitário obtido nas pesquisas realizadas no Comprasnet, que foi de R$ 102.000,00 (cento e dois mil reais) , ultrapassa R$ 9.000,00 (nove mil reais) . Cumpre lembrar que essa diferença, quando são consideradas as 186 empilhadeiras que se pretende adquirir, supera R$ 1.674.000,00 (um milhão seiscentos e setenta e quatro mil reais) ;
	d) o Sest/Senat estimou os preços a serem praticados na licitação em tela com base em orçamentos apresentados por dois fornecedores e em duas pesquisas de preços realizadas no Comprasnet (peça 21, p. 97) . As mencionadas empresas foram a Tractobel Equipamentos, que orçou o valor unitário dos equipamentos em R$ 130.000,00 (cento e trinta mil reais) , e a SDO Comércio, Importação e Locação, que estipulou a quantia de R$ 120.000,00 (cento e vinte mil reais) ;
	e) Tractobel Equipamentos sagrou-se vencedora do certame, tendo o Sest/Senat considerado que sua proposta e o atestado por ela apresentado atendiam ao que foi exigido no Termo de Referência;
	f) como resultado das pesquisas no Comprasnet, o ente do Sistema S registrou duas aquisições de empilhadeiras. No primeiro caso, a Companhia de Águas e Esgotos do Rio Grande do Norte, adquiriu uma máquina, no valor de R$ 82.800,00 (oitenta e dois mil e oitocentos reais) . Por meio da segunda licitação, a Secretaria de Fazenda do Distrito Federal comprou 2 equipamentos, pelo valor unitário de R$ 111.990,00 (cento e onze mil novecentos e noventa reais) . Constata-se que ambos os certames se referiam a quantidades de bens muito inferiores à prevista no registro de preços do Sest/Senat, em que o edital garantia a aquisição de, no mínimo, 83 empilhadeiras;
	g) os documentos encaminhados ao TCU não permitem aferir a adequação das especificações às reais necessidades de capacitação. Ao contrário, suscitam dúvidas quanto à escolha de uma única especificação para atender todo o território nacional;
	h) cabe salientar que, nos e-mails encaminhados, observam-se divergências entre Conselhos Regionais quanto à melhor especificação, em função da realidade local;
	i) o e-mail inicial, encaminhado em 9/4/2018 pela Assessoria de Projetos Especiais da Diretoria Executiva aos Conselhos Regionais do Sest/Senat, informou que o Núcleo Pedagógico Nacional optou pelo controle de direção “por pedais, monotrol”. Na sequência, foi solicitado aos Conselhos Regionais que “fosse encaminhada justificativa técnica para a opção do item controle de direção por pedais em detrimento do controle por chave de reversão”. Por fim, foi esclarecido que “tal justificativa se faz necessária para que possamos dar prosseguimento ao processo licitatório”. Parece ter havido uma inversão do procedimento adequado de escolha da especificação, pois primeiro se decidiu pelo controle de direção por pedais e depois se buscou uma justificativa técnica junto aos Conselhos Regionais, com o objetivo de embasar o processo licitatório;
	j) alguns Conselhos, tendo em vista suas condições locais, manifestaram-se contrariamente à escolha do Núcleo Pedagógico Nacional acima citada, como se observa nos exemplos abaixo:
	- Unidade Foz do Iguaçu/PR (peça 33, p. 1) : 
	“O CRPR é favorável ao controle por chave de reversão, pois a transmissão por pedais não é comum nas empresas e o mau uso por parte do operador encarece a manutenção do equipamento;”
	- Unidade Pernambuco (peça 37, p. 1) : 
	“Não aconselhamos o uso do monotrol.
	Mesmo com toda tecnologia empregada o sistema monotrol é um sistema que na sua operação requer mais disciplina, mesmo com o controle de aceleração, o operador pode em uma reação e movimento involuntários causar um acidente devido à proximidade com outros comandos.
	Isso acontece com mais frequência devido a atos inseguros, vícios de operação ou falta de treinamento específico, já que os operadores sentem-se encorajados a não utilizar o pedal de freio, utilizando apenas o pedal de mudança de sentido.”
	- Unidade Chapecó/SC (peça 44, p. 1) :
	“Em análise com dois profissionais que atuam com operação do equipamento empilhadeira, Instrutor Ivandro (Chapecó) e Técnico Everaldo (Itajaí) , avaliou-se que a opção exclusiva por direcional por pedais (monotrol) atrelaria a uma marca específica e quanto aos benefícios técnicos, os profissionais indicaram que ambos atenderiam a necessidade.”
	- Unidade Picos/PI (peça 46, p. 1) :
	“Informo que o CRNE I optou, na época, pelo equipamento com chave de reversão.”
	k) por fim, no Termo de Referência, foi especificada a transmissão por pedal ou chave de reversão. Aduz-se que, embora o edital tenha permitido a oferta dos dois modelos, o indicado pelo licitante vencedor terá que ser aceito por todas as unidades do Sest/Senat;
	l) diante do acima exposto, constata-se que o procedimento adotado pela Assessoria de Projetos Especiais da Diretoria Executiva, que solicitou justificativas técnicas para os Conselhos Regionais, após a tomada de decisão pelo Núcleo Pedagógico, suscita dúvidas quanto ao adequado estabelecimento das especificações da empilhadeira e à escolha de um único modelo para atender todo o território nacional;
	m) somado a isso, o não encaminhamento a este Tribunal de documentos hábeis para comprovar a realização de estudos prévios sobre a adequação das especificações adotadas e o elevado valor estimado para a empilhadeira pelo Sest/Senat tornam a manifestação dessa entidade insuficiente para demonstrar a regularidade do procedimento licitatório;
	n) caberia à entidade demonstrar a imprescindibilidade dos requisitos exigidos para que o objetivo da contratação fosse atingido, qual seja, a capacitação de operadores de empilhadeira para o mercado de trabalho.  Tal conduta, entretanto, não foi devidamente demonstrada pelo Senat, uma vez que, na documentação apresentada, não foram localizados os estudos que subsidiaram as especificações técnicas exigidas no Termo de Referência. Cabe salientar que os requisitos mínimos exigidos deveriam estar justificados nos estudos técnicos preliminares de forma a afastar o risco de serem indevidamente restritivos, uma vez que a legislação relativa a licitações e contratos, inclusive a parte final do art. 2º do Regulamento de Licitações e Contratos do Senat, veda tais exigências; e
	o) dessa forma, restou configurada uma irregularidade que compromete a licitação, razão pela qual os argumentos apresentados pelos gestores do Sest/Senat não devem prosperar;
	- Quanto ao item da oitiva relativo à não realização de levantamento no mercado dos equipamentos que seriam capazes de atender a todas as especificações técnicas requeridas no instrumento convocatório
	- Alegações do Sest/Senat 
	a) o Sest/Senat, para definir as especificações técnicas do Termo de Referência, se baseou  na expertise acumulada pela instituição, que há 14 anos oferta cursos para formação e reciclagem de Operadores de Empilhadeiras. Adicionalmente, foram levadas em conta as decisões do Núcleo Pedagógico Nacional e as consultas realizadas junto aos instrutores dos cursos de máquinas das Unidades Operacionais e às fichas técnicas dos modelos de empilhadeiras disponíveis no mercado;
	b) visando constatar a disponibilidade de empilhadeiras no mercado que atendesse satisfatoriamente ao Termo de Referência, foram realizadas buscas e análises em fichas técnicas de fabricantes de empilhadeiras disponíveis na internet, por isso, não foi necessário contatar possíveis fornecedores na fase de elaboração do Termo de Referência;
	c) a empilhadeira a ser adquirida possui 2.500 Kg de capacidade de carga, é do tipo combustão – GLP, com características universais e requisitos necessários para garantir a segurança dos alunos, não havendo no Termo de Referência nenhum item que possa inviabilizar ou restringir o caráter competitivo do procedimento licitatório;
	d) o Sest/Senat possui, em suas Unidades Operacionais, 16 empilhadeiras com capacidade de 2.500 Kg, o que demonstra que o produto especificado segue um padrão já utilizado pela instituição; e
	e) todas as marcas comercializam empilhadeiras com capacidade de 2.500 Kg, que é o modelo de empilhadeira mais comum no mercado, o que confere competitividade ao certame:
Figura 1 – Marcas aptas a fornecer empilhadeiras com capacidade de 2.500kg
Fonte:  Resposta de comunicação - Referente ao Ofício 1847/2018 (peça 30) 
	- Análise do auditor
a) para fixar os requisitos que o objeto pretendido deve atender, o ente promotor do certame deve cotejar suas necessidades com as opções disponíveis no mercado, de forma a gerar o maior nível de competitividade possível. Assim sendo, as especificações técnicas previstas no edital devem refletir a real necessidade da entidade, sem a inserção de requisitos supérfluos ou impertinentes;
b) as buscas e análises realizadas pelo gestor nas fichas técnicas de fabricantes de empilhadeiras disponíveis na internet não foram suficientes para definir parâmetros técnicos que promovessem um ambiente competitivo, como demonstrou o resultado do pregão. Afinal, 6 empresas apresentaram propostas e não houve disputas por lances;
c) a empresa melhor classificada, Mirazab Comércio e Serviços Técnicos Eireli, propôs o valor de R$ 111.197,49 (cento e onze mil cento e noventa e sete reais e quarenta e nove centavos) , um centavo abaixo daquele que foi estimado pela administração, foi inabilitada por não ter entregue a documentação requerida no edital no prazo estabelecido. Diante disso, foi chamada a segunda colocada, Tractorbel Equipamentos Ltda., que pleiteou o pagamento de R$ 111.197,50 (cento e onze mil centos e noventa e sete reais e cinquenta centavos) , exatamente a quantia prevista pela administração. Essa última entidade privada apresentou os documentos solicitados, que foram aceitos pela área técnica do contratante;
d) verifica-se que não houve disputa que levasse a uma redução do valor estimado, em certame de valor vultoso (R$ 20.682.735,00 – vinte milhões seiscentos e oitenta e dois mil setecentos e trinta e cinco reais) , para o fornecimento de bem comum, cujos padrões de desempenho e qualidade podem ser objetivamente definidos, por meio de especificações usuais no mercado, conforme estabelecido no art. 1 º, parágrafo único, da Lei 10.520/2002;
e) apesar de se tratar de certame para registro de preço, no âmbito do qual a aquisição de 186 empilhadeiras, no prazo de 12 meses, era apenas uma expectativa, foi definido no edital (peça 2, p. 13) a aquisição de, no mínimo, 83 máquinas, o que perfaz um valor total de R$ 9.229.392,50 (nove milhões duzentos e vinte e nove mil trezentos e noventa e dois reais e cinquenta centavos) . Constata-se que um ambiente competitivo produziria desejável disputa entre interessados em fornecer tais equipamentos;
f) as especificações técnicas da empilhadeira, sem demonstração por estudos prévios da sua real necessidade nem das condições do mercado fornecedor, juntamente com os requisitos da entrega, em 186 localidades de todo o território nacional, no prazo de 60 dias contados a partir da requisição da administração, são fatores que possivelmente restringiram de forma indevida a competição;
g) as justificativas apresentadas na manifestação do gestor não demonstram a diversidade de fornecedores para o objeto licitado, pois tratam apenas da capacidade de carga, que é um requisito entre tantos estabelecidos na extensa especificação técnica da empilhadeira descrita no item 1 do Termo de Referência (peça 2, p.18) . A avaliação da diversidade de fornecedores deveria ter sido realizada considerando todas as especificações, de forma a evidenciar ambiente concorrencial; e
h) a realização de pesquisa das condições de mercado não foi devidamente demonstrada pelo Sest/Senat. Cabe salientar que os requisitos mínimos exigidos, cotejados com as opções disponíveis no mercado, deveriam estar justificados nos estudos técnicos preliminares, uma vez que a legislação relativa a licitações e contratos, inclusive o Regulamento de Licitações e Contratos do Sest/Senat, na parte final do art. 2º, veda exigências que restrinjam indevidamente a competitividade do certame. Assim sendo, as alegações da entidade não devem prosperar; 
	- Quanto ao item da oitiva relativo à não demonstração da viabilidade do prazo de 60 dias para a entrega do objeto licitado, considerando o quantitativo de empilhadeiras e de locais de entrega previsto no certame
	- Alegações do Sest/Senat 
	a) no contrato anteriormente firmado pela própria entidade, que teve por objeto a compra de empilhadeiras importadas, foi adotado o prazo de 45 dias. Aduziu que o fornecedor entregou os equipamentos com antecedência média de 8,5 dias;
	b) na aquisição atual, houve participação de seis empresas, que ofertaram produtos de fabricação nacional e importada, com as mesmas condições competitivas; e
	c) o prazo de 60 dias é compatível com o objeto licitado, o caráter competitivo do processo licitatório e o fim ao qual se destinam as empilhadeiras;
	- Análise do auditor
a) apesar de, na contratação mencionada pela entidade do Sistema S, o prazo de 45 dias ter sido suficiente, entende-se que, em razão da quantidade de equipamentos prevista e dos inúmeros locais de entrega constantes do instrumento convocatório, tal aspecto também deveria ser considerado nos estudos técnicos preliminares;
b) assim sendo, as alegações não são suficientes para afastar a irregularidade e não devem prosperar;
	- Quanto ao item da oitiva relativo à inexistência de estudos que demonstrem que a opção pela adjudicação do objeto em lote único seria mais vantajosa técnica e economicamente quando comparada com a divisão do mencionado objeto em lotes
	- Alegações do Sest/Senat 
a) o tipo de licitação adotado foi o menor preço, em lote único, uma vez que os vários itens guardariam compatibilidade entre si e seriam produzidos e comercializados de maneira uniforme. Ademais, pesquisa de mercado comprovou que o agrupamento em um mesmo lote não restringe o caráter competitivo do procedimento licitatório, pois a maioria dos licitantes está habilitada a fornecer a totalidade dos itens;
b) buscou-se preservar a competitividade do certame e a economia de escala, bem como assegurar a responsabilidade contratual e privilegiar o princípio da padronização;
c) o agrupamento dos itens torna o processo mais célere e menos dispendioso para o Sest/Senat. Por outro lado, o parcelamento do objeto acarreta evidente prejuízo, pois enseja a perda da economia de escala. Além disso, abre a possibilidade de vários licitantes serem declarados vencedores de parcelas do objeto, o que pode resultar na aquisição de equipamentos com diferentes sistemas de acionamento (manual ou pedal) . Esse contexto “inviabilizaria a uniformidade do equipamento, da manutenção, do treinamento dos instrutores para ministrar os cursos e da elaboração de material didático”;
d) a celebração de vários instrumentos contratuais geraria dificuldades operacionais, em especial quanto ao fornecimento e à garantia do produto;
e) as cotações de preços obtidas junto aos fornecedores consideraram os itens aglutinados; 
f) o Sest/Senat considerou, para a definição do tipo de licitação, a pertinência e a viabilidade prática dos procedimentos adotados, visando à contratação mais vantajosa sobre todos os aspectos; e
g) embora a divisão do objeto seja a regra geral, o agrupamento dos itens foi realizado com a devida cautela, em plena consonância com a prática de mercado, de modo a assegurar ampla competitividade ao certame.
	- Análise do auditor
	a) a divisão do objeto por região implicaria a formação de lotes menores, o que poderia aumentar a competitividade da licitação, uma vez que possibilitaria a participação de empresas menores, que não teriam condições de oferecer todo o quantitativo previsto. Além disso, permitiria adequar os preços ofertados à logística necessária para a entrega do objeto, tendo em vista que as empilhadeiras deverão ser entregues em 186 diferentes unidades do Senat, distribuídas por todo território nacional;
	b) o Senat não apresentou as pesquisas de mercado que alegadamente teriam indicado que o agrupamento do objeto em lote único não traria prejuízos à competitividade do certame. Da mesma forma, a alegada economia de escala não foi demonstrada pela entidade;
	c) a aquisição de diferentes modelos poderá gerar trabalhos adicionais na elaboração do material didático. Não obstante, como todos os equipamentos deverão atender às especificações técnicas previstas no edital, haverá similaridade entre eles, razão pela qual é possível supor que as diferenças na operação dos equipamentos não sejam tão relevantes. Além disso, a existência de modelos diversos poderá até contribuir para o aperfeiçoamento do curso e do preparo técnico do trabalhador, pois permitirá expor as diferenças entre os diversos equipamentos, o que enriquecerá a formação dos alunos. Deve-se considerar que, ao final da capacitação, espera-se que o profissional esteja apto a operar não apenas um equipamento específico, de determinada marca, mas também outros similares, ampliando as possibilidades de acesso ao mercado de trabalho;
	d) conforme entendimento reiterado do TCU, a exemplo do Acórdão 3009/2015-TCU-Plenário, “o parcelamento deve ser a regra, excepcionada apenas quando for justificadamente prejudicial ao interesse público ou da Administração”;
	e) observa-se nos documentos encaminhados ao TCU, em especial nos e-mails (peças 32 a 50) , que as divergências dos Conselhos Regionais quanto ao quesito “transmissão com controle por pedal ou chave de reversão” reforçam a necessidade de parcelamento do objeto, uma vez que as diferentes regiões do país possuem realidades diversas quanto ao mercado de trabalho para a atividade de operador de empilhadeiras;
	f) após a definição das especificações da empilhadeira e dos demais requisitos estipulados no edital, tais como a quantidade de locais para entrega e o prazo de 60 dias, foram realizadas pesquisas de preços “com mais de uma dúzia” de possíveis fornecedores. Desse total, apenas dois apresentaram respostas, o que indica que poucas empresas teriam as condições necessárias para atender às exigências do Termo de Referência;
	g) pretende-se que o curso qualifique os trabalhadores para desempenhar atividades laborais na sua região, atendendo às necessidades locais do setor privado contratante. Dessa forma, os cursos devem estar ajustados às diferentes necessidades regionais. Ao contrário, partir de uma padronização nacional para o equipamento, de modo a realizar um único tipo de curso, pode inviabilizar o fim que se almeja, que é tornar o trabalhador apto a desempenhar atividades de operador de empilhadeiras na sua região;
	h) ressalvadas as regiões mais remotas, que possivelmente deverão ser atendidas em conjunto com os grandes centros, de forma a tornar seu abastecimento atrativo, a regra é que o parcelamento do objeto por região estaria consentâneo com a legislação e contribuiria para realizar a contratação mais vantajosa para a administração;
	i) não foi comprovada a realização de estudos prévios quanto:
	- à real necessidade das especificações definidas para as empilhadeiras, com modelo único para todas as unidades do Sest/Senat, que poderiam não atender às necessidades regionais;
	- à existência de um número razoável de fornecedores, que constituíssem um ambiente competitivo e fossem capazes de entregar o equipamento especificado, no prazo estipulado (60 dias) , em mais de 180 localidades de todo o território nacional;
	- à inexistência de estudos que comprovassem ser mais vantajosa técnica e economicamente para a entidade a adjudicação do objeto em lote único, considerando a ausência de disputa na sessão de abertura de propostas, a apresentação da proposta vencedora com o mesmo valor estimado pela administração e a existência de divergências regionais quanto à melhor especificação técnica do equipamento a ser utilizado na capacitação;
	j) essas falhas violam a legislação relativa a licitações e contratos, decisões reiteradas deste Tribunal e o art. 2º do Regulamento de Licitações e Contratos do Sest/Senat, que estabelece que a licitação se destina a selecionar a proposta mais vantajosa para a entidade; e
	k) ainda que se considere a necessidade de o Sest/Senat adquirir as empilhadeiras para realizar cursos de capacitação, as falhas identificadas no certame em tela não permitem sua continuidade. Dessa forma, as alegações apresentadas não afastam as impropriedades anteriormente mencionadas.
17.	Por fim, o auditor afirmou que, considerando que uma das contestações feitas pelo representante refere-se à possível restrição à competitividade decorrente do estabelecimento do prazo de 60 dias para a entrega das empilhadeiras em um dos 186 locais definidos no edital, a presente representação deve ser considerada parcialmente procedente.
18.	Com fulcro nessas considerações, o auditor propôs (peça 64) :
	a) conhecer desta representação, uma vez que foram satisfeitos os requisitos de admissibilidade constantes dos arts. 113, § 1º, da Lei 8.666/1993 e 235 e 237, VII, do Regimento Interno deste Tribunal e 103, § 1º, da Resolução TCU 259/2014;
	b) no mérito, considerar a presente representação parcialmente procedente;
	c) com fundamento nos arts. 71, IX, da Constituição Federal e 45 da Lei 8.443/1992, assinar prazo de quinze dias, a partir da ciência desta deliberação, para que o Sest/Senat - Serviço Nacional de Aprendizagem do Transporte - Conselho Nacional, adote as providências necessárias à anulação do Pregão Eletrônico 158/2018, bem como dos eventuais atos dele decorrentes, enviando ao TCU, logo em seguida, evidências sobre o efetivo cumprimento da presente determinação;
	d) dar ciência ao Sest/Senat - Serviço Nacional de Aprendizagem do Transporte - Conselho Nacional, com fundamento no art. 7º da Resolução TCU 265/2014 e com vistas à adoção de providências internas que previnam a ocorrência de outras falhas semelhantes, das seguintes impropriedades verificadas no Pregão Eletrônico 158/2018:
	d.1) ausência de realização de estudos prévios que comprovem a real necessidade, para utilização no curso de capacitação, das especificações definidas para as empilhadeiras, com modelo único para todas as unidades do Sest/Senat, que pode não atender às necessidades regionais, além de afrontar o art. 2º do Regulamento de Licitações e Contratos do Sest/Senat, o qual estabelece que a licitação se destina a selecionar a proposta mais vantajosa para a entidade;
	d.2) ausência de prospecção de mercado que aponte a existência de um número razoável de fornecedores aptos a atender todas as especificações técnicas do edital e entregar o equipamento especificado, no prazo estipulado de 60 dias, em qualquer uma das 186 localidades do território nacional indicadas no edital, o que violou o art. 2º do Regulamento de Licitações e Contratos do Sest/Senat, segundo o qual a licitação se destina a selecionar a proposta mais vantajosa para a entidade;
	d.3) ausência de comprovação das vantagens técnica e econômica para a entidade contratante da adjudicação do objeto em lote único, o que vai de encontro a decisões reiteradas deste Tribunal, a exemplo do Acórdão 3009/2015-TCU-Plenário;
	e) dar ciência deste acórdão ao Sest/Senat - Serviço Nacional de Aprendizagem do Transporte - Conselho Nacional e ao representante.
19.	O Diretor da 3ª Diretoria da Selog e o titular daquela unidade técnica manifestaram sua concordância com essa proposta (peças 65 e 66) .
	É o Relatório.

8.1. Ricardo Magaldi Messetti (30.373/OAB-DF), representando o Serviço Nacional de Aprendizagem do Transporte - Conselho Nacional.  
8.2. Carlos Eduardo Colombi Froelich (170.435/OAB-SP) e outros, representando Maria Aparecida Bernardes Orlandi - EPP.

Não atuou.

REPRESENTAÇÃO. PREGÃO ELETRÔNICO PARA REGISTRO DE PREÇOS. AQUISIÇÃO DE EMPILHADEIRAS A COMBUSTÃO. EXISTÊNCIA DE CLÁUSULAS SUPOSTAMENTE RESTRITIVAS NO EDITAL DO CERTAME. OITIVAS. SUBSISTÊNCIA DE FALHAS QUE NÃO IMPEDEM A CONTINUIDADE DA LICITAÇÃO. REPRESENTAÇÃO PARCIALMENTE PROCEDENTE. DETERMINAÇÕES.

REPRESENTAÇÃO (REPR)

Secretaria de Controle Externo de Aquisições Logísticas (Selog).

I – Introdução
	
	Trata-se de representação formulada por Maria Aparecida Bernardes Orlandi – EPP versando sobre irregularidades que teriam sido supostamente praticadas no Pregão Eletrônico para Registro de Preços 158/2018, realizado pelo Serviço Nacional de Aprendizagem do Transporte - Conselho Nacional, visando à aquisição de empilhadeiras a combustão - GLP contrabalançadas com envelopamento, com vigência de 12 meses e valor estimado de R$ 20.682.735,00 (vinte milhões seiscentos e oitenta e dois mil setecentos e trinta e cinco reais) , cujo critério de julgamento foi o menor preço por item.
2.	Em síntese, a representante alegou que:
	a) o item 21.3 do edital exige a entrega dos equipamentos no prazo de 60 dias contados da data da requisição pela contratante. A exiguidade desse lapso temporal torna necessária a propriedade ou a disponibilidade prévia dos itens. Cabe destacar que, em conformidade com o disposto no item 7 do edital, está prevista a compra mínima de 83 empilhadeiras, durante os 12 meses de vigência da ata de registro de preços ora sob comento. Por fim, cumpre esclarecer que esse quantitativo pode ser ampliado para até 186 máquinas;
	b) o licitante não sabe quando será requerida a aquisição nem em quais cidades as empilhadeiras deverão ser entregues, o que restringe significativamente a participação de interessados;
	c) o licitante precisará adquirir os equipamentos, por vezes por meio de importação, o que dificulta o cumprimento do prazo de 60 dias. Assim sendo, esse prazo deveria ser de, no mínimo, 120 dias;
	d) o item 11.1.4 do edital, quando trata da comprovação da regularidade fiscal, não faz a devida distinção entre duas categorias de tributos municipais (mobiliários e imobiliários) . Assim sendo, a comprovação da regularidade fiscal não ficou restrita aos tributos relativos ao seu ramo de atividade, o que contraria a Lei 8.666/1993 e a jurisprudência do TCU; e
	e) existe uma contradição na tabela apresentada no item 6.1 do edital, no que concerne ao número de amostras a serem disponibilizadas pela empresa vencedora do certame. Na coluna quantidade, está escrito o número “2” e, entre parênteses, está escrito “uma”.
3.	Com fulcro nessas alegações, a representante solicitou a suspensão cautelar do pregão em tela.
4.	Após analisar os documentos acostados aos presentes autos, a unidade técnica salientou que:
	a) o representante possui legitimidade para representar ao Tribunal, em conformidade com o disposto no arts. 113, § 1º, da Lei 8.666/1993, c/c os arts. 235 e 237, VII, do Regimento Interno do TCU;
	b) esta representação preencheu os requisitos de admissibilidade aplicáveis à espécie, uma vez que foi redigida em linguagem clara e objetiva; contém o nome legível, a qualificação e o endereço do representante; encontra-se acompanhada de indício concernente à irregularidade ou ilegalidade apontada pelo autor; trata de matéria de competência do TCU e os argumentos do autor indicam a possibilidade de existência de interesse público, caso restem comprovadas as supostas irregularidades apontadas na peça inicial, consoante o disposto no art. 103, § 1º, da Resolução TCU 259/2014; e
	c) assim sendo, a representação em tela deve ser conhecida.
5.	Em seguida, a Selog analisou o pedido de cautelar, tendo destacado que:
	a) o TCU já reconheceu que as entidades integrantes do Sistema S podem editar seus próprios regulamentos sobre licitações e contratos. Contudo, há limites para a atuação dessas entidades, que não podem simplesmente deixar de lado os princípios regentes dessa matéria;
	b) o vulto da contratação e a necessidade de capacidade logística e operacional para entregar os equipamentos em todo o território nacional, no prazo de 60 dias, diminuem a quantidade de potenciais interessados em participar da licitação em tela. O gestor deve buscar a ampliação da competição, de modo a selecionar a proposta mais vantajosa para a administração. Todavia, as exigências questionadas pelo representante, por si só, não caracterizam inequivocamente restrição que afronte a lei ou os princípios administrativos;
	c) as empilhadeiras à combustão - GLP são comercializadas no Brasil por marcas como Hyster-Yale, Still, Toyota, Clark e Hyundai, por intermédio de distribuidores e revendedores autorizados. Assim sendo, a importação não é o único meio disponível para fornecer tais equipamentos;
	d) a representante alegou ser inviável o fornecimento no prazo estabelecido sem apresentar qualquer elemento que corrobore esse argumento. Também não foi demonstrado o afastamento de outras empresas. Nesse sentido, cabe frisar que foram apresentadas 6 (seis) propostas nesta licitação. Assim sendo, entende-se que o Sest/Senat deve demonstrar que, nos estudos técnicos preliminares, identificou potenciais fornecedores que teriam condições de atender a todos os requisitos da contratação. Deve também justificar a licitação em lote único, para fornecimento do objeto em diversos estados da federação, uma vez que a divisão do objeto em itens, de forma regionalizada, poderia aumentar a competitividade do certame e reduzir os custos dos bens licitados; 
	e) o valor da melhor oferta apresentada foi idêntico ao preço máximo unitário aceitável, estabelecido pelo edital em R$ 111.197,50 (cento e onze mil cento e noventa e sete reais e cinquenta centavos) , o que implica dizer que não houve disputa apta a gerar uma redução do valor estimado. Além disso, uma análise realizada no Portal de Compras do Governo Federal, apontou aquisições de empilhadeiras a gás no valor médio de R$ 89.199,50 (oitenta e nove mil cento e noventa e nove reais e cinquenta centavos) . Dessa forma, deve o Sest/Senat manifestar-se e apresentar os estudos, as pesquisas e os cálculos que fundamentaram o estabelecimento do preço teto acima mencionado;
	f) o item 11.1.4 do edital, que trata da exigência de comprovação de regularidade fiscal, traz disposições em conformidade com o estabelecido no art. 29, III, da Lei 8.666/1993. Logo, não devem ser acolhidas as alegações da representante referentes a esse item; e
	g) a alegada contradição na especificação da quantidade da amostra a ser apresentada pelo licitante melhor classificado, que consta do item 6.1 do termo de referência do edital é afastada pelo item 12.1 do edital, o qual prevê a apresentação de 1 (uma) amostra. Aduz-se que qualquer dúvida sobre o edital poderia ter sido objeto de questionamento junto ao pregoeiro, via sistema eletrônico de licitação do contratante. Consultando o sistema informatizado, constatou-se que um dos interessados fez essa consulta e obteve a informação de que se tratava de 1 (uma) unidade. Por via de consequência, 
conclui-se que a dita contradição configurou uma mera falha formal, insuficiente para macular o instrumento convocatório.
6.	Com espeque nessas considerações, a Selog propôs realizar a oitiva prévia do Sest/Senat - Serviço Nacional de Aprendizagem do Transporte - Conselho Nacional, com fulcro no art. 276, § 2º do Regimento Interno do TCU para que, no prazo de cinco dias úteis, se pronunciasse, em relação ao Pregão Eletrônico para Registro de Preços 158/2018, acerca da existência dos pressupostos da medida cautelar pleiteada e dos indícios de irregularidades acima relacionados. Adicionalmente, sugeriu alertar o Sest/Senat quanto à possibilidade de o TCU adotar medida cautelar para suspender o certame, caso houvesse indicativo de elementos que caracterizassem afronta às normas legais ou possibilidade de ocorrência de prejuízos para a administração.
7.	Por meio de despacho autorizei a realização da oitiva em tela, a qual deveria versar sobre os seguintes pontos:
	- demonstração de que, nos estudos técnicos preliminares, foram identificados os potenciais fornecedores que teriam condições de atender a todos os requisitos da contratação, principalmente quanto ao prazo para entrega;
	- justificativas para a adoção de licitação em lote único, para fornecimento do objeto em diversos estados da federação, em vez da divisão desse objeto em itens, de forma regionalizada, que poderia aumentar a competitividade do certame e reduzir os custos; e
	- justificativas para a fixação do preço máximo unitário aceitável do objeto no valor de R$ 111.197,50 (cento e onze mil e cento e noventa e sete reais e cinquenta centavos) , apresentando os estudos, pesquisas e cálculos realizados, considerando que pesquisa realizada no Portal de Compras do Governo Federal registrou aquisições de empilhadeiras a gás pelo valor médio de R$ 89.199,50 (oitenta e nove mil e cento e noventa e nove reais e cinquenta centavos) .
8.	A oitiva acima mencionada foi tempestivamente respondida pelo Sest/Senat. Após analisar os documentos enviados ao TCU, a unidade técnica salientou que o processo licitatório em questão foi suspenso no dia 28/11/2018 e que a entidade do Sistema S se comprometeu a aguardar o pronunciamento do Tribunal acerca do mérito da presente Representação. Por via de consequência, restou afastado o periculum in mora.
9.	Com fulcro na avaliação dos elementos encaminhados na resposta à oitiva, a Selog apontou a necessidade de ser realizada uma nova oitiva versando sobre a ausência de estudos prévios ao certame relacionados aos seguintes aspectos: 
	a) imprescindibilidade das especificações técnicas exigidas no Termo de Referência do Pregão Eletrônico 158/2018; 
	b) indicação de equipamentos disponíveis no mercado capazes de atender às exigências do edital;
	c) prazo de 60 dias para a entrega do objeto, considerando o quantitativo de empilhadeiras previsto no certame;
	d) vantagens da adjudicação do objeto em lote único em relação ao parcelamento desse objeto; e
	e) confirmação de que todas as características exigidas são pertinentes, uma vez que o preço estimado na licitação e o obtido no certame sugerem tratar-se de equipamento superior aos demais.
10.	Adicionalmente, a unidade técnica propôs indeferir o pedido de concessão de medida cautelar.
11.	Por meio de despacho, acolhi a proposta da unidade técnica. Assim sendo, indeferi o pedido de concessão de medida cautelar e determinei a oitiva sugerida, que foi regularmente realizada.
12.	O Sest/Senat enviou documentos nos quais destacou que:
	a) os estudos técnicos prévios ao certame foram realizados em duas etapas. Nos dias 14 e 17/3/2017, técnicos do Departamento Executivo Nacional do Sest/Senat, responsáveis pela elaboração do Termo de Referência, foram capacitados no curso de operador de empilhadeiras, ministrado por instrutores da unidade operacional do Sest/Senat de Brasília. Buscou-se fornecer a esses técnicos os conhecimentos necessários sobre os requisitos pedagógicos exigidos nos treinamentos que serão ofertados, bem como sobre as especificidades do equipamento que será utilizado;
	b) no segundo semestre de 2017 e no primeiro de 2018, foram realizadas consultas e reuniões técnicas envolvendo a Assessoria de Projetos Especiais (área requisitante) e o Núcleo Pedagógico Nacional do Sest/Senat, com o fito de embasar as especificações técnicas da empilhadeira. Esses eventos permitiram que profissionais com expertise nas áreas de educação e transporte expusessem e formalizassem suas opiniões sobre o equipamento em tela, que foram consolidadas em um documento que norteou a elaboração do Termo de Referência. Visando comprovar essas alegações, a entidade encaminhou cópias de atas de reunião, apresentações e e-mails;
	c) a definição das especificações técnicas do Termo de Referência se baseou na expertise acumulada pela instituição, que há 14 anos oferta cursos para formação e reciclagem de Operadores de Empilhadeiras. Adicionalmente, visando constatar a disponibilidade de empilhadeiras no mercado que atendessem satisfatoriamente ao Termo de Referência, foram analisadas fichas técnicas de fabricantes de empilhadeiras disponíveis na internet, por isso, não foi necessário contatar possíveis fornecedores na fase de elaboração do Termo de Referência;
	d) a empilhadeira a ser adquirida possui 2.500 Kg de capacidade de carga, é do tipo combustão – GLP, com características universais e os requisitos necessários para garantir a segurança dos alunos, não havendo no Termo de Referência nenhum item que possa inviabilizar ou restringir o caráter competitivo do procedimento licitatório;
	e) o Sest/Senat possui, em suas Unidades Operacionais, 16 empilhadeiras com capacidade de 2.500 Kg, o que demonstra que o produto especificado segue um padrão já utilizado pela instituição. Além disso, cumpre frisar que todas as marcas comercializam empilhadeiras com capacidade de 2.500 Kg, que é o modelo de empilhadeira mais comum no mercado, o que confere competitividade ao certame;
	f) no contrato anteriormente firmado pela própria entidade, que teve por objeto a compra de empilhadeiras importadas, foi adotado o prazo de 45 dias. Cabe salientar que o fornecedor entregou os equipamentos com antecedência média de 8,5 dias;
g) o tipo de licitação adotado foi o menor preço, em lote único, uma vez que os vários itens guardariam compatibilidade entre si e seriam produzidos e comercializados de maneira uniforme. Ademais, pesquisa de mercado comprovou que o agrupamento em um mesmo lote não restringe o caráter competitivo do procedimento licitatório, pois a maioria dos licitantes está habilitada a fornecer a totalidade dos itens;
h) o agrupamento dos itens torna o processo mais célere e menos dispendioso para o Sest/Senat, além de preservar a economia de escala contratual e privilegiar o princípio da padronização. Por outro lado, o parcelamento do objeto abre a possibilidade de vários licitantes serem declarados vencedores de parcelas do objeto, o que pode resultar na aquisição de equipamentos com diferentes sistemas de acionamento (manual ou pedal) , o que “inviabilizaria a uniformidade do equipamento, da manutenção, do treinamento dos instrutores para ministrar os cursos e da elaboração de material didático”;
i) embora a divisão do objeto seja a regra geral, o agrupamento dos itens foi realizado com a devida cautela, em plena consonância com a prática de mercado, de modo a assegurar ampla competitividade ao certame;
13.	Após analisar essas alegações, a unidade técnica asseverou que:
	a) não foi encaminhado estudo que justifique, diante das diversas opções de mercado, a necessidade de adquirir máquinas com as especificações adotadas no certame para atingir os objetivos dos cursos de capacitação;
	b) o preço estimado na licitação e o valor obtido no certame licitatório, que atingiram R$ 111.197,50 (cento e onze mil cento e noventa e sete reais e cinquenta centavos) , indicam que se demandou um equipamento superior aos demais existentes no mercado. Afinal, ainda que se considere os custos de entrega dos equipamentos nas diferentes localidades indicadas no edital, a diferença entre o valor estimado no certame sob exame e o maior valor unitário obtido nas pesquisas realizadas no Comprasnet, que foi de R$ 102.000,00 (cento e dois mil reais) , ultrapassa R$ 9.000,00 (nove mil reais) . Cumpre lembrar que essa diferença, quando são consideradas as 186 empilhadeiras que podem vir a ser adquiridas, supera R$ 1.674.000,00 (um milhão seiscentos e setenta e quatro mil reais) ;
	c) o Sest/Senat estimou os preços a serem praticados na licitação em tela com base em orçamentos apresentados por dois fornecedores e em duas pesquisas de preços realizadas no Comprasnet. As mencionadas empresas foram a Tractobel Equipamentos, que orçou o valor unitário dos equipamentos em R$ 130.000,00 (cento e trinta mil reais) , e a SDO Comércio, Importação e Locação, que estipulou a quantia de R$ 120.000,00 (cento e vinte mil reais) . Cumpre destacar que a Tractobel Equipamentos sagrou-se vencedora do certame;
	d) como resultado das pesquisas no Comprasnet, o ente do Sistema S registrou duas aquisições de empilhadeiras. No primeiro caso, a Companhia de Águas e Esgotos do Rio Grande do Norte, adquiriu uma máquina, no valor de R$ 82.800,00 (oitenta e dois mil e oitocentos reais) . Por meio da segunda licitação, a Secretaria de Fazenda do Distrito Federal comprou 2 equipamentos, pelo valor unitário de R$ 111.990,00 (cento e onze mil novecentos e noventa reais) . Constata-se que ambos os certames se referiam a quantidades de bens muito inferiores à prevista no registro de preços do Sest/Senat, em que o edital garantia a aquisição de, no mínimo, 83 empilhadeiras;
	e) os documentos encaminhados ao TCU não permitem aferir a adequação das especificações às reais necessidades de capacitação. Ao contrário, suscitam dúvidas quanto à escolha de uma única especificação para atender todo o território nacional, uma vez que houve divergências entre Conselhos Regionais quanto à melhor especificação;
	f) caberia à entidade demonstrar a imprescindibilidade dos requisitos exigidos para que o objetivo da contratação fosse atingido, qual seja, a capacitação de operadores de empilhadeira para o mercado de trabalho.  Tal conduta, entretanto, não foi devidamente demonstrada pelo Senat, uma vez que, na documentação apresentada, não foram localizados os estudos que subsidiaram as especificações técnicas exigidas no Termo de Referência. Dessa forma, restou configurada uma irregularidade que compromete a licitação, razão pela qual os argumentos apresentados pelos gestores do Sest/Senat não devem prosperar;
g) para fixar os requisitos que o objeto pretendido deve atender, o ente promotor do certame deve cotejar suas necessidades com as opções disponíveis no mercado, de forma a gerar o maior nível de competitividade possível. Assim sendo, as especificações técnicas previstas no edital devem refletir a real necessidade da entidade, sem a inserção de requisitos supérfluos ou impertinentes;
h) as buscas e análises realizadas pelo gestor nas fichas técnicas de fabricantes de empilhadeiras disponíveis na internet não foram suficientes para definir parâmetros técnicos que promovessem um ambiente competitivo, como demonstrou o resultado do pregão. Afinal, 6 empresas apresentaram propostas e não houve disputas por lances que levasse a uma redução do valor estimado, em certame de valor vultoso (R$ 20.682.735,00 – vinte milhões seiscentos e oitenta e dois mil setecentos e trinta e cinco reais) , para o fornecimento de bem comum, cujos padrões de desempenho e qualidade podem ser objetivamente definidos, por meio de especificações usuais no mercado, conforme estabelecido no art. 1 º, parágrafo único, da Lei 10.520/2002;
i) as especificações técnicas da empilhadeira, sem demonstração por estudos prévios da sua real necessidade nem das condições do mercado fornecedor, juntamente com os requisitos da entrega, em 186 localidades de todo o território nacional, no prazo de 60 dias contados a partir da requisição da administração, são fatores que possivelmente restringiram de forma indevida a competição;
j) apesar de, na contratação mencionada pela entidade do Sistema S, o prazo de 45 dias ter sido suficiente, entende-se que, em razão da quantidade de equipamentos prevista e dos inúmeros locais de entrega constantes do instrumento convocatório, tal aspecto também deveria ser considerado nos estudos técnicos preliminares;
k) a divisão do objeto por região implicaria a formação de lotes menores, o que poderia aumentar a competitividade da licitação, uma vez que possibilitaria a participação de empresas menores, que não teriam condições de oferecer todo o quantitativo previsto. Além disso, permitiria adequar os preços ofertados à logística necessária para a entrega do objeto, tendo em vista que as empilhadeiras deverão ser entregues em 186 diferentes unidades do Senat, distribuídas por todo território nacional;
	l) o Senat não apresentou as pesquisas de mercado que alegadamente teriam indicado que o agrupamento do objeto em lote único não traria prejuízos à competitividade do certame. Da mesma forma, a alegada economia de escala não foi demonstrada pela entidade;
	m) a aquisição de diferentes modelos poderá gerar trabalhos adicionais na elaboração do material didático. Não obstante, como todos os equipamentos deverão atender às especificações técnicas previstas no edital, haverá similaridade entre eles, razão pela qual é possível supor que as variações na operação dos equipamentos não sejam tão relevantes. Além disso, a existência de modelos diversos poderá até contribuir para o aperfeiçoamento do curso e do preparo técnico do trabalhador, pois permitirá expor as diferenças entre os diversos equipamentos, o que enriquecerá a formação dos alunos. Deve-se considerar que, ao final da capacitação, espera-se que o profissional esteja apto a operar não apenas um equipamento específico, de determinada marca, mas também outros similares, ampliando as possibilidades de acesso ao mercado de trabalho; e
	n) ressalvadas as regiões mais remotas, que possivelmente deverão ser atendidas em conjunto com os grandes centros, de forma a tornar seu abastecimento atrativo, a regra é que o parcelamento do objeto por região estaria consentâneo com a legislação e contribuiria para realizar a contratação mais vantajosa para a administração.
14.	Com fulcro nessas considerações, a unidade técnica propôs:
	a) conhecer desta representação, uma vez que foram satisfeitos os requisitos de admissibilidade constantes dos arts. 113, § 1º, da Lei 8.666/1993 e 235 e 237, VII, do Regimento Interno deste Tribunal e 103, § 1º, da Resolução TCU 259/2014;
	b) no mérito, considerar a presente representação parcialmente procedente;
	c) com fundamento nos arts. 71, IX, da Constituição Federal e 45 da Lei 8.443/1992, assinar prazo de quinze dias, a partir da ciência desta deliberação, para que o Sest/Senat - Serviço Nacional de Aprendizagem do Transporte - Conselho Nacional, adote as providências necessárias à anulação do Pregão Eletrônico 158/2018, bem como dos eventuais atos dele decorrentes, enviando ao TCU, logo em seguida, evidências sobre o efetivo cumprimento da presente determinação; e
	d) dar ciência ao Sest/Senat - Serviço Nacional de Aprendizagem do Transporte - Conselho Nacional, com fundamento no art. 7º da Resolução TCU 265/2014 e com vistas à adoção de providências internas que previnam a ocorrência de outras falhas semelhantes, da existência das impropriedades verificadas no Pregão Eletrônico 158/2018.
II – Análise do mérito desta representação
15.	Preliminarmente, reitero que a presente representação deve ser conhecida, uma vez que foram atendidos os requisitos de admissibilidade estabelecidos nos arts. 235 e 237, VII, do Regimento Interno do TCU e 103, § 1º, da Resolução TCU 259/2014.
16.	Quanto ao mérito deste processo, solicito as vênias de estilo para dissentir do encaminhamento proposto pela Selog, pelos motivos que passo a expor.
17.	Após compulsar estes autos, verifiquei que o Sest/Senat - Serviço Nacional de Aprendizagem do Transporte - Conselho Nacional não apresentou estudos que teriam embasado a elaboração do edital do pregão em tela. Aduzo que, segundo informações prestadas pelo Dr. Ricardo Messetti, chefe da consultoria jurídica daquela entidade, efetivamente não houve a elaboração de um documento formal com essas características.
18.	Contudo, foram juntados a estes autos elementos, tais como, atas de reunião e e-mails, que comprovam a realização dos trabalhos prévios que fundamentaram a definição dos requisitos que deveriam ser atendidos pelas empilhadeiras que seriam adquiridas. Assim sendo, entendo que a inexistência desses autos caracteriza uma falha que pode ser sanada por meio de uma determinação corretiva com efeitos futuros.
19.	Com base nessa avaliação prévia, o Sest/Senat optou pela aquisição de uma máquina que, além de ser de uso frequente no mercado, vem sendo utilizada nos cursos por ele ministrados. Logo, não há como questionar a adequação do equipamento aos treinamentos oferecidos por essa entidade.
20.	A aquisição em lote único foi fundamentada pelo gestor, que apresentou uma série de vantagens que, a seu ver, a justificariam. Sopesadas essas características positivas da opção adotada pelo ente do Sistema S, julgo que ela foi razoável.
21.	Cabe considerar que não foi comprovada a existência de um prejuízo financeiro para a entidade licitante. Afinal, o preço estimado na licitação e o valor obtido no certame licitatório atingiram R$ 111.197,50 (cento e onze mil cento e noventa e sete reais e cinquenta centavos) , enquanto os dois fornecedores consultados apresentaram orçamentos nos valores unitários de R$ 130.000,00 (cento e trinta mil reais) e R$ 120.000,00 (cento e vinte mil reais) .
22.	Além disso, por meio de pesquisas realizadas no Comprasnet, o ente do Sistema S detectou duas aquisições de empilhadeiras. No primeiro caso, a Companhia de Águas e Esgotos do Rio Grande do Norte, adquiriu uma máquina, no valor de R$ 82.800,00 (oitenta e dois mil e oitocentos reais) . Por meio da segunda licitação, a Secretaria de Fazenda do Distrito Federal comprou 2 equipamentos, pelo valor unitário de R$ 111.990,00 (cento e onze mil novecentos e noventa reais) . 
23.	Destaco, ainda, que a unidade técnica realizou pesquisa no Comprasnet e constatou aquisições por valores variados, sendo que o maior preço unitário seria R$ 102.000,00 (cento e dois mil reais) . Entretanto, cabe destacar que esse valor não considera os custos referentes à entrega dos equipamentos, que são significativos no caso vertente.
24.	Nesse cenário, entendo que não restou caracterizada a restrição indevida à competitividade nem seu efeito deletério sobre a obtenção de uma proposta que atenda ao interesse público.
25.	A opção por um único modelo de empilhadeira foi realizada com base no conhecimento acumulado no âmbito do Sest/Senat, em especial, na experiência dos docentes que se manifestaram previamente à essa escolha. Ademais, cabe frisar que a padronização oferece vantagens indiscutíveis em relação à elaboração do material didático, preparação dos instrutores e manutenção dos equipamentos.
26.	Cumpre acrescentar que o modelo de compras adotado no Sest/Senat privilegia a decisão centralizada no Conselho Nacional. Neste caso concreto, apesar de haver posições contrárias de algumas regionais, a escolha por um determinado equipamento observou os procedimentos usuais.
27.	Por fim, saliento que o controle exercido por este Tribunal deve preservar o espaço discricionário do gestor, desde que as decisões desse último tenham fundamentos razoáveis, como se verifica no presente processo. 
28.	Com fulcro nessas considerações, julgo que a presente representação deve ser considerada parcialmente procedente, tendo em vista a existência de falhas que devem ser corrigidas por meio de determinações corretivas. Por outro lado, não enxergo gravidade suficiente nessas falhas para ensejar a anulação da licitação ora sob comento.
	Diante do acima exposto, voto por que o Tribunal adote o Acórdão que ora submeto à deliberação deste Colegiado.
TCU, Sala das Sessões Ministro Luciano Brandão Alves de Souza, em 26 de março de 2019.
BENJAMIN ZYMLER 
Relator